臺灣桃園地方法院民事判決
111年度訴字第715號
原      告  徐玉貞  
被      告  徐建盛  
訴訟代理人  陳昭仁律師                      
上列當事人間請求返還房屋事件，於民國111年8月29日言詞辯論
終結，本院判決如下：
     主     文
原告之訴駁回。
訴訟費用由原告負擔。
    事實及理由
一、原告起訴主張：緣桃園市○鎮區○○○路00巷00號房屋（下稱系
    爭房屋）係未辦保存登記之建物，原為訴外人即原告母親徐
    楊金蓮所有，嗣徐楊金蓮將系爭房屋贈與予原告，即讓與系
    爭房屋之事實上處分權，詎被告未經原告同意即占用系爭房
    屋，不願遷出。為此，爰依民法第767條第1項之規定，提起
    本訴等語。並聲明：被告應將系爭房屋騰空返還原告。
二、被告則以：系爭房屋係被告與訴外人即原告大哥徐建明於民
    國81間所共同出資興建，雙方約定應有部分各2分之1，並約
    定若一方先於他方死亡，死亡之一方應將其房屋應有部分之
    事實上處分權贈與他方，因而成立死因贈與契約。嗣徐建明
    於103年6月18日死亡，被告因死因贈與契約取得系爭房屋所
    有權兼事實上處分權人。退步言之，縱認原告因贈與而取得
    系爭房屋之事實上處分權，因非所有權人，原告依民法第76
    7條第1項規定請求被告遷讓交還房屋，並無理由等語置辯。
    並聲明：原告之訴駁回。
三、原告主張其為系爭房屋之事實上處分權人，依民法第767條
    第1項規定請求被告騰空遷讓返還系爭房屋等語，為被告所
    否認，並以前詞置辯，茲論述如下：
　㈠按不動產物權，依法律行為而取得、設定、喪失及變更者，
    非經登記，不生效力，民法第758條第1項定有明文。又未經
    保存登記之違章建築，不能依登記取得所有權或為所有權之
    移轉登記，故該未經保存登記之建物所有權仍屬出資建築房
    屋之原始起造人；民法第758條之規定，並不因不動產為違
    章建築而有例外；另對未登記之不動產肯認有事實上處分權
    ，乃係實務上之便宜措施，未辦理保存登記房屋之買受人，
    固取得該違章建築之事實上處分權，惟依前開規定，該事實
    上處分權究與物權性質不同，自無同法第767條第1項物上請
    求權規定適用，亦無類推適用餘地（最高法院62年台上字第
    2414號判例、69年度台上字第696號、95年度台上字第94號
    、80年度台上字第2370號、100年度台上字第1275號、103年
    度台上字第224號判決意旨參照）。
　㈡經查，原告雖主張系爭房屋為其母親徐楊金蓮所有，惟於本
    院審理時稱：伊與母親各出資新臺幣（下同）30萬元、25萬
    元，不足部分由大哥徐建明向鄰居募款後，由徐建明親自興
    建，系爭房屋興建完成後，有與徐建明約定要將伊與母親的
    出資款歸還等語（見本院卷第95、96頁），則出資興建系爭
    房屋之原始起造人究為徐楊金蓮或徐建明，已有不明。且縱
    依原告主張系爭房屋所有權人為徐楊金蓮，嗣徐楊金蓮將系
    爭房屋贈與原告，原告僅取得事實上處分權，不能取得所有
    權，揆諸上揭說明，原告仍無從本於所有權人之地位對被告
    主張物上請求權。從而，原告依民法第767條所有權人物上
    請求權之規定請求被告騰空遷讓返還系爭房屋，尚無理由。
    　　　　　
四、綜上所述，原告依民法第767條第1項規定請求被告騰空遷讓
    返還系爭房屋，為無理由，應予駁回。
五、至原告聲請傳喚其母親及姊姊到庭作證，欲證明系爭房屋之
    原始所有權人為原告母親以及徐建明有答應將所借款項歸還
    原告及原告母親，被告則聲請傳喚其配偶到庭作證，欲證明
    系爭房屋係由被告與徐建明共同出資興建，然本件既經本院
    認定原告無從本於所有權人之地位主張所有物返還請求權，
    業如上述，則上開證人即無再行調查之必要。本件事證已臻
    明確，兩造其餘主張與攻擊防禦方法及所提證據，經審酌後
    認與本件判決之結果不生影響，爰不另一一論述，併此敘明
    。
六、訴訟費用負擔之依據：民事訴訟法第78條。 
中　　華　　民　　國　　111 　年　　9 　　月　　14　　日
                  民事第一庭    法　官　李麗珍
以上正本係照原本作成。
如對本判決上訴，須於判決送達後 20 日內向本院提出上訴狀。
如委任律師提起上訴者，應一併繳納上訴審裁判費。
中　　華　　民　　國　　111 　年　　9 　　月　　14　　日
                                書記官  謝伊婕